【裁判字號】    90,上訴,658
【裁判日期】    900419
【裁判案由】    妨害自由等
【裁判全文】
臺灣高等法院刑事判決                              九十年度上訴字第六五八號
    上  訴  人  臺灣板橋地方法院檢察署檢察官
    被      告  乙○○
                丁○○
    右二人共同
    選任辯護人  劉昌崙
                江雅萍
                施盈志
    被      告  丙○○
右上訴人因被告妨害自由等案件，不服臺灣板橋地方法院八十九年度訴字第一四二八
號，中華民國八十九年十二月一日第一審判決（起訴案號：臺灣板橋地方法院檢察署
八十九年度偵字第五三九六、八五七二號）提起上訴，本院判決如左：
    主      文
原判決撤銷。
乙○○、丙○○、丁○○共同以脅迫使人行無義務之事，各處有期徒刑月，如易科
罰金均以佰元折算壹日。均緩刑年。扣案如附表所示之本票張均沒收。
被訴傷害部分公訴不受理。
    事      實
一、緣乙○○於民國（下同）八十九年二月十二日晚間十一時許，在臺北縣板橋市○○○路之「新幹線ＫＴＶ」店內，因細故與友人甲○○發生糾紛，事後乙○○發
    現其頸部原懸掛之金項鍊一條遺失，乃認係遭甲○○取走，旋憤而與友人丙○○
    、丁○○基於犯意聯絡與行為分擔，於翌日下午五時許，共同前往甲○○所開設
    位於同縣新莊市○○路五一五號之「花無缺模型精品店」內，先以呼喝方式將原
    先在該店內之客人林志宜等人驅離，隨即由乙○○挾眾勢對獨自一人甲○○脅迫
    稱須賠償其遺失上開金項鍊之損失計五萬元等語，而共同欲以脅迫手段使甲○○
    行無賠償義務之事，甲○○迫於無奈，乃自其皮夾內取出現金一萬元置於桌上任
    由乙○○取走，繼而乙○○等三人又仗眾勢強使甲○○與渠等同赴該精品店附近
    之「好厝邊海產店」內用餐，而續使甲○○行無義務之事，俟彼等進入該海產店
    內用餐之際，乙○○、丙○○及丁○○以甲○○僅賠償一萬元，尚猶不足，復挾
    眾勢接續對甲○○脅迫須再簽立本票以賠償上開損失，甲○○迫於無奈乃再簽立
    面額分別為一萬元、一萬二千元及一萬二千元之本票三紙交予丁○○收受，而行
    該等無義務之事，迨同日晚間七時四十五分許用餐完畢，乙○○等人復擬偕同甲○○前往他處玩樂，甲○○乃趁乙○○等人疏於注意之際，逃往該海產店外，乙○○、丙○○及丁○○三人見狀即自後方趕上，旋共同毆打甲○○，使甲○○受
    有下巴瘀傷四公分×一公分、頸部瘀傷三公分×一公分、後頸擦傷二‧五公分×
    二公分及二公分×一公分及二公分×一公分、右肘腫傷二公分×二公分、右肘擦
    傷三‧五公分×三公分、左肘重傷及左前後側擦傷五公分×三公分、右膝擦傷二
    公分×二公分及一公分×一公分及三公分×三公分、右下腿擦傷一公分×一公分
    、右足背擦傷一公分×一公分、左膝擦傷併腫傷二公分×二公分及一公分×一公
    分、左足趾擦傷０‧五公分×０‧五公分及０‧五公分×０‧五公分等傷害，斯
    時適有不詳年籍路人行經該址發現上情而報警當場查獲乙○○、丙○○、丁○○
    三人，並自丁○○身上起出上開本票三張。
二、案經甲○○訴由臺北縣警察局新莊分局移請臺灣板橋地方法院檢察署檢察官偵查
    起訴。
    理      由
一、訊據被告乙○○、丙○○、丁○○三人固供承有於右揭時地前往告訴人甲○○經
    營之「花無缺模型精品店」，要求告訴人賠償被告乙○○遺失之金項鍊損失，而
    被告乙○○自告訴人拿取一萬元，嗣並一起前往右開「好厝邊海產店」用餐之事
    實，惟均矢口否認有何脅迫告訴人行無義務之事而妨害其自由之犯行。被告乙○○辯稱：伊當時與丙○○、丁○○前往甲○○經營之精品店內協商賠償金項鍊損
    失事宜，甲○○自願賠償現金一萬元，伊乃邀請其至該店附近之海產店內用餐，
    並不知悉甲○○於用餐時有另行簽發本票之事，嗣用餐後雙方係因偶發事故始發
    生互毆，並無脅迫甲○○之情事云云。被告丙○○辯稱：伊當時僅係跟隨乙○○
    前往該精品店，由乙○○與甲○○商談金項鍊之賠償事宜，嗣雙方又至附近海產
    店用餐，用餐後亦因偶發事故發生互毆，並無脅迫甲○○賠償現金及簽發本票之
    情事云云。被告丁○○辯稱：伊當時與乙○○一同前往該精品店，僅見聞甲○○
    自願交付現金一萬元予乙○○，嗣雙方又赴附近海產店用餐，該三張本票係甲○○於用餐之際自行放入伊口袋內，斯時伊並不知悉其放入者為本票，亦不明瞭其
    之用意云云。經查：右揭事實，業據告訴人甲○○於警訊及偵審時指訴綦詳，而
    證人即當時遭被告等人驅離上開精品店之客人林志宜於偵查時到庭證稱伊當時原
    本與數名同學在該精品店內，惟遭多名不明人士驅離，並要求彼等不得報警云云
    。另證人即當時曾赴上開海產店欲返還車輛之告訴人友人陳書桓於偵查時到庭證
    稱：伊於八十九年二月十三日曾向甲○○借車，而於當日晚上至上開海產店欲返
    還車輛，適見甲○○與多名人士一同用餐，惟斯時甲○○滿頭大汗、神色緊張，
    並一再促請伊先行離去云云。而告訴人於上開海產店用餐後趁機欲逃走之際，遭
    被告三人自後追上並遭毆打致受上述傷害等情，除據告訴人供明在卷外，復有診
    斷證明書一紙在卷可參。又被告三人經警於右揭時地查獲，並自被告丁○○身上
    起出上開本票三張扣案可資佐證。而查被告乙○○與告訴人於案發前一日晚間曾
    發生爭執糾紛一節，此據告訴人及被告乙○○供述在卷，被告乙○○於該爭執甫
    發生後之翌日下午，隨即帶同為告訴人所不認識之被告丙○○及丁○○二人前往
    告訴人經營之上開精品店，並於進入店內後旋即驅離店內客人，獨留告訴人與彼
等處理索賠事宜，就此已足使告訴人心理上受有某種程度之脅迫而心生畏懼，殊
    難認被告三人無挾眾勢藉以強行向告訴人索取賠償之情事。而查被告乙○○雖以
    本件案發前一日晚間與告訴人甲○○發生糾紛，事後發現其頸部原懸掛之金項鍊
    一條遺失，而認係遭告訴人取走。惟告訴人堅決否認有取走被告乙○○所有金項
    鍊之情事，且被告乙○○並無確切證據足資證明告訴人有取走其金項鍊之事實，
    則告訴人又豈有無故賠償被告乙○○所稱遺失金項鍊損失之理，被告三人所辯係
    告訴人自願賠償現金一萬元予被告乙○○云云，顯非事實。另參諸被告三人對於
    告訴人究係為何簽發上開三紙本票交予被告丁○○收執一事，竟均無法為明確合
    理之交待，而告訴人甲○○與被告三人間並無何債權債務關係，自亦無無故簽發
    本票交予被告丁○○之理，且參酌告訴人於雙方用餐完畢後即趁機欲行逃離，足
    證與被告等一起用餐並非告訴人之所願，並因受被告等人不法之對待始亟欲逃離
    ，是告訴人甲○○上揭交付現金一萬元、與被告等人前往海產店用餐及於用餐之
    際簽立面額各為一萬元、一萬二千元、一萬二千元之本票三紙，顯均非出自告訴
    人之本意，而係被告三人挾眾勢致使告訴人心生畏懼，而受脅迫行無義務之事。
    此訊據告訴人亦供稱因怕他們會繼續鬧，讓伊無法做生意，且他們當時跟伊講話
    的態度很兇，讓伊覺得不去（餐廳）的話，他們可能會鬧伊之店等語在卷，足證
    被告三人各前開辯解，均顯屬圖卸刑責之詞，要無足採。至公訴意旨雖認被告三
    人當時係與另二名真實姓名年籍不詳之成年男子共同為上開犯行，並於進入告訴
    人所經營之上開精品店後，隨即關閉該店前之鐵捲門，限制告訴人外出，剝奪告
    訴人行動自由，嗣共同將告訴人強行押至餐廳，復共同意圖為自己不法之所有，
    先後以恐嚇使告訴人心生畏懼而交付現金及簽發本票等情，而認被告三人係犯刑
    法第三百零二條第一項剝奪他人行動自由罪嫌、第三百四十六條第一項恐嚇取財
    罪嫌及第三百四十六條第二項恐嚇得利罪嫌云云。惟本件質諸被告三人均一致供
    稱當時並無其他人與彼等共赴告訴人經營之精品店及上開海產店，且依告訴人先
    後就當時是否尚有其他男子與被告三人共犯上揭犯行之指訴，其於警訊時指稱共
    有六名男子前來其經營之精品店云云（見偵字第八五七二號卷第四頁背面），嗣
    於偵查時則供稱當時乙○○先夥同五名男子進入其精品店內，而於該海產店內用
    餐之際，有七名男子及一名女子云云（見偵字第五三九六號卷第十一頁背面、第
    十三頁）。而於原審法院審理時改稱當時係被告三人與另二名年約十八歲之男子
    進入其精品店內，嗣用餐時另有乙○○之三、四名友人在場云云（見原審卷第四
    一頁背面），迨於本院調查時則供稱當時前往其精品店及餐廳用餐時只有被告三
    人云云，告訴人先後就此部分之指述竟無一相符，亦與證人陳書桓於偵查時到庭
    就此部分證稱當時甲○○係與六、七人在上開海產店用餐等語不一致，則殊難認
    遽認被告三人當時尚有與另二名成年男子共同實施上揭犯行，公訴意旨就此容有
    誤會。又告訴人於警訊時雖指述被告三人進入精品店後隨即關閉該店前之鐵捲門
    云云，然其嗣於原審法院審理時及本院調查時供稱當時係其與被告三人離開精品
    店欲外出用餐之際，始自行將該店前之鐵捲門關閉等語，而被告三人亦均否認有
    於進入精品店後即關閉該店前之鐵捲門，且若被告三人當時確有將店前鐵捲門關
    閉，則被告三人在告訴人無可逃跑行動自由受限制之狀況下，儘可迫使告訴人答
    應渠等之要求，又何需於前往海產店用餐之際再行迫使告訴人簽立本票，是告訴
    人就此部分之指述先後既有不一，且參酌告訴人於警訊時指訴被告等人擄人勒贖
    、搶劫財物，告訴人指述被告三人曾將鐵捲門關閉，不無誇大被告三人所涉犯嫌
    ，自難驟然採信其此部分之指訴，至證人林志宜雖於偵查時到庭證稱當時遭多名
    不明人士驅離精品店後出店門，看見鐵門放下來云云，惟其既與告訴人於法院審
    理時所為之指述不符，且證人林志宜當時並未同在店內，並未實際見聞被告三人
    關閉該鐵捲門，仍無從憑以率認當時被告三人確有立即關閉該精品店前鐵捲門之
    情事，公訴意旨就此亦有誤會。至公訴意旨雖認被告三人係共同將告訴人甲○○
    強行押至上開精品店附近之「好厝邊海產店」餐廳，惟此為被告三人所否認，並
    辯稱係甲○○同意與渠等一起去吃飯的云云。而查依附於原審卷之照片所示，該
    「好厝邊海產店」餐廳係在告訴人經營之精品店附近，當時被告三人與告訴人係
    由該精品店步行至海產店用餐，該海產店內之擺設亦係採開放空間陳設，告訴人
    於餐廳時尚且向被告乙○○借用行動電話與友人陳書桓連繫還車事宜，倘告訴人
    係遭被告三人強制挾持，其實有諸多機會可逃離或向外示警求救，且若被告三人
    意在剝奪告訴人之行動自由，又豈有將告訴人押往不特定之人得以出入之餐廳用
    餐之理，嗣告訴人於法院審理時亦指述並無遭被告三人強行押往該海產店用餐之
    情，而其於警訊時指訴遭被告三人強押至餐廳，顯係誇大其被害情節，核非事實
    ，自非可採。是被告三人顯無以非法方法剝奪告訴人之行動自由。再被告乙○○
    與告訴人甲○○於案發前一日晚間確有因細故發生糾紛爭執，而被告乙○○之金
    項鍊一條於該糾紛中遺失，因而要求告訴人應賠償其五萬元等情，此據被告乙○○及告訴人甲○○供明在卷，是被告乙○○等人當時既係認告訴人應賠償彼等五
    萬元，始脅令告訴人交付現金及簽發本票，自難認被告等人在主觀上具有何不法
    所有之恐嚇取財意圖，公訴意旨就此部分亦有誤會。是本件被告乙○○以其與告
    訴人發生糾紛爭執中遺失金項鍊一條，而於右揭時地夥同被告丙○○、丁○○二
    人前往向告訴人索賠，惟告訴人否認曾拿走被告乙○○遺失之金項鍊，其本無賠
    償被告乙○○損失之責，惟依前所述，乃受制被告等人之所為，而心生畏懼，至
    迫於無奈而交付現金一萬元，一起前往餐廳用餐及簽立本票，被告三人乃係共同
    以脅迫手段，就同一目的，接續使告訴人行無義務之事，被告三人上揭各所辯，
    要係圖卸刑責之詞，不足採信，事證明確，被告三人犯行，洵堪認定。
二、核被告乙○○、丙○○、丁○○三人所為，均係犯刑法第三百零四條第一項之強
    制罪，公訴人認被告三人所為係犯刑法第三百零二條第一項之剝奪他人行動自由
    罪及第三百四十六條第一項之恐嚇取財罪、第二項之恐嚇得利罪，起訴法條，尚
    有未洽，應予變更。被告三人間所犯上開強制罪，有犯意聯絡及行為分擔，均為
    共同正犯，而查被告等人基於同一目的，先後接續使告訴人行無義務之事，僅單
    純成立一強制罪，附此敘明。原審據以論罪科刑，固非無見，惟查被告係挾眾勢
    脅迫告訴人行無義務之事，係犯刑法第三百零四條第一項之強制罪，原審認被告
    所為，係犯刑法第三百零二條第一項之以強暴及脅迫方法剝奪人之行動自由罪，
    其認定核與事實不合，論斷自有未洽。另被告三人被訴係屬告訴乃論之傷害罪，
    告訴人業於原審法院辯論終結前撤回告訴，原審竟仍予以論罪而未依法為不受理
    之判決（理由詳後述），亦有未洽。是檢察官上訴意旨以被告所為係犯剝奪他人
    行動自由罪，原審各量處有期徒刑四月，而未依修正後於九十年一月十日公布之
    刑法第四十一條第一項規定諭知易科罰金之折算標準係屬不當，固無理由，則原
    判決既有可議，自應由本院予以撤銷改判。爰審酌被告等犯罪之動機、目的、手
    段、所生之危害、嗣已與被害人達成民事上和解，賠償三十萬元及犯罪後之態度
    等一切情狀，各量處有期徒刑三月，並諭知易科罰金之折算標準（被告行為後，
    諭知易科罰金條件之刑法第四十一條，業於九十年一月四日修正，同年月十日公
    布施行，於同年月十二日生效，就諭知易科罰金之規定，比較新舊法結果，以裁
    判時法較有利，並依刑法第二條第一項前段之規定，適用修正後之刑法第四十一
    條第一項規定諭知易科罰金之折算標準），而查被告三人前均未曾受有期徒刑以
    上刑之宣告，有台灣高等法院檢察署刑案紀錄簡覆表及本院被告全國前案紀錄表
    各三份在卷可憑，被告等因一時失慮致偶罹刑章，嗣並已與被害人達成和解，賠
    償損害，有和解書乙紙在卷可參，經此次罪刑宣告之教訓後，當知所警惕，信無
    再犯之虞，本院因認被告三人所受本件刑之宣告以暫不執行為適當，爰均併予宣
    告緩刑三年，以啟自新。扣案如附表所示之本票三紙，係被告三人所有因犯上開
    之罪所得之物，併依刑法第三十八條第一項第三款規定宣告沒收。
三、公訴意旨另以被告三人於右揭告訴人甲○○逃往該海產店外時自後追出，共同基
    於傷害之犯意聯絡，於該店外，共同毆打告訴人，使告訴人受有右述下巴瘀傷等
    傷害，因認被告三人涉犯刑法第二百七十七條第一項之傷害罪嫌云云。訊據被告
    三人均供承有於右揭時地共同毆打告訴人，致使告訴人受有右述傷害之事實，核
    與告訴人指訴之情節相符，並有診斷證明書一份在卷可稽，被告三人傷害告訴人
    之犯行，事證明確，固堪認定。惟依刑事訴訟法第三百零三條第三款規定，告訴
    乃論之罪，其告訴經撤回者，應諭知不受理之判決，而告訴乃論之罪，告訴人於
    第一審辯論終結前，得撤回其告訴，亦為刑事訴訟法第二百三十八條第一項所明
    定，茲查公訴人所指訴被告三人涉犯之刑法第二百七十七條第一項之傷害罪，依
    刑法第二百八十七條規定須告訴乃論，而查告訴人甲○○於本件原審法院審理中
    即具狀撤回對被告三人之告訴，有撤回告訴狀在卷可參，茲公訴人認被告三人因
    見告訴人趁機逃跑而自後追出，另行起意共同毆打告訴人，應依上揭法條規定，
    就被告三人被訴傷害罪嫌部分諭知不受理之判決。
據上論斷，應依刑事訴訟法第三百六十九條第一項前段、第三百六十四條、第二百九
十九條第一項前段、第三百條、第三百零三條第三款，刑法第二十八條、第三百零四
條第一項、第二條第一項前段，修正後刑法第四十一條第一項，刑法第七十四條第一
款、第三十八條第一項第三款，罰金罰鍰提高標準條例第一條前段、第二條，判決如
主文。
本案經檢察官林炳雄到庭執行職務。
中    華    民    國    九  十    年       四       月     十    九     日
                          臺灣高等法院刑事第三庭
                              審判長法  官  張  連  財
                                    法  官  李  英  勇
                                    法  官  張  傳  栗
右正本證明與原本無異。
檢察官就妨害自由部分如不服本判決應於收受送達後十日內向本院提出上訴書狀，其
未敘述上訴之理由者並得於提起上訴後十日內向本院補提理由書（均須按他造當事人
之人數附繕本）。
                                   書記官  王  秀  雲
中    華    民    國    九  十    年       四       月     二    十     日
附錄：本案論罪科刑法條全文
刑法第三百零四條
以強暴、脅迫使人行無義務之事或妨害人行使權利者，處三年以下有期徒刑、拘役或
三百元以下罰金。
前項之未遂犯罰之。
附表：１本票一張─面額：一萬元、發票日：八十九年二月十三日、發票人：甲○○
                  、付款日：八十九年二月十三日、付款地：臺北縣石門鄉德茂村
                  八甲一號、票號：046128號
      ２本票一張─面額：一萬二千元、發票日：八十九年二月十三日、發票人：花
                  耀明、付款日：八十九年二月十三日、付款地：臺北縣石門鄉德
                  茂村八甲一號、票號：046129號
      ３本票一張─面額：一萬二千元、發票日：八十九年二月十三日、發票人：花
                  耀明、付款日：八十九年二月十三日、付款地：臺北縣石門鄉德
                  茂村八甲一號、票號：046130號


司法院資訊處製作；財團法人民間司法改革基金會備份。
